【裁判字號】    89,易,187
【裁判日期】    890627
【裁判案由】    詐欺
【裁判全文】
臺灣板橋地方法院刑事判決                          八十九年度易字第一八七號
    公  訴  人  臺灣板橋地方法院檢察署檢察官
    被      告  丁○○
右列被告因詐欺案件，經檢察官提起公訴（八十八年度偵緝字第七六五號），本院判
決如左：
    主  文
丁○○無罪。
    理  由
一、公訴意旨略以：被告丁○○與乙○○原為夫妻（二人已於民國八十六年九月八日
    離婚，另乙○○所涉詐欺部分，業經本院八十七年易字第五七四九號判處有期徒
    刑一年十月確定）明知週轉困難，已無支付能力，竟共同意圖為自己不法之所有
    ，並基於概括之犯意，於八十四、八十五年間，先後以丁○○及乙○○之名義為
    會首，連續召集互助會（會期、會員人數、金額均如附表一所示），並以在會單
    填寫實際並無其人之會員多名之方式施用詐術，致使癸○○、庚○○、戊○○、
    甲○○、丙○○、蔡楊月霞、子○○、己○○、辛○○、丑○○、寅○○、林羅
    金菊、林廖筍、許色兒等陷於錯誤，先後參與前揭各互助會，並如數繳納會款。
    又丁○○與乙○○亦共同基於前揭概括犯意，於八十五年三月十日以邱清文、謝
    月霞、洪有本等不同名義參與壬○○所召集之互助會（會期、會員人數、金額均
    如附表二所示）共計三會，並於八十五年五月十日、同年十月十日、同年十二月
    十日以高額之利息先後得標。嗣於八十六年九月間，丁○○與乙○○所召集之前
    揭互助會均停標倒會，亦未繼續向壬○○繳納死會會款，復不知去向，癸○○、
    庚○○、戊○○、甲○○、丙○○、蔡楊月霞、子○○、己○○、辛○○、丑○○、寅○○、林羅金菊、林廖筍、許色兒、壬○○等發覺上情，始知被騙。因認
    被告丁○○涉有刑法第三百三十九條第一項之詐欺罪嫌云云。
二、按犯罪事實應依證據認定之，無證據不得推定其犯罪事實，又不能證明被告犯罪
    者，應諭知無罪之判決，刑事訴訟法第一百五十四條、第三百零一條第一項定有
    明文。所謂認定犯罪事實之證據，係指足以認定被告確有犯罪行為之積極證據而
    言，該項證據自須適合於被告犯罪事實認定，始得採為斷罪資料。又苟未能發現
    相當證據，或證據不足以證明，自不能以推測或擬制之方法，以為裁判基礎，亦
    分別有最高法院二十九年度上字第三一０五號及同院四十年度台上字第八六號判
    例意旨可資參照。公訴人認被告丁○○涉犯前揭罪嫌，無非係以告訴人癸○○、
    庚○○、戊○○、甲○○、丙○○、蔡楊有霞、子○○、己○○、辛○○、丑○○、寅○○、林羅金菊、林廖筍、許色兒、壬○○之指訴、共犯乙○○之供述，
    及互助會單三紙為其論據；訊據被告丁○○堅詞否認有被訴之犯行，辯稱︰該等
    互助會均是由伊太太乙○○以伊名義召集的，伊沒有向會員收錢或主持開標，伊
    的存款簿、支票本都是乙○○在管，另壬○○的互助會亦係乙○○用伊的名義參
    加，均與伊無關，伊在八十四年十月間就離家出走，只是偶爾會回去看小孩等語
    。
三、經查：
  （一）依告訴人癸○○、庚○○、戊○○、甲○○、丙○○、蔡楊有霞、子○○、
        己○○、辛○○、丑○○、寅○○、林羅金菊、林廖筍、許色兒、壬○○所
        提之如附表一、二互助會單影本所載，除自八十四年四月五日起至八十八年
        四月五日止之該次互助會會首為丁○○外，另外一筆自八十五年四月二十五
        日起至八十八年十二月二十五日止之該次互助會，則係由乙○○擔任會首，
        而告訴人壬○○所召集自八十五年三月十日起至八十九年六月二十五日止之
        該次互助會，亦係由乙○○以其別名邱清文參加互助會，尚難依該等互助會
        單遽認被告有召集及參加互助會之行為。又被告之配偶乙○○於本院另案八
        十七年易字第五七四九號詐欺案審理時亦先後供稱：互助會錢剛開始伊前夫
        丁○○有付，因為召會就是為了伊等的食品生意週轉，八十五年初丁○○就
        沒有回來了，另外伊於八十五年四月二十五日要召集互助會時，伊有打電話
        告訴丁○○，他說好，伊還向丁○○說貨款沒辦法支付，他才陸續給伊每月
        五萬元，伊標會及借錢的款項都是用到食品生意的週轉金，當時丁○○不在
        家裡，伊召集的互助會，丁○○只有每個月拿五萬元給伊，至於其他事都是
        伊在處理，至於壬○○八十五年三月十日所召集之互助會，是伊跟的等語（
        見卷附該案卷影本八十八年二月十四日、八十八年十月十四日訊問筆錄及八
        十八年十一月十日之審判筆錄），而否認被告有參與該等互助會之情。
  （二）又乙○○有於八十四年四月五日至八十六年八月五日間，冒用會員林美真、
        張惠美名義得標，詐取互助會款，並另外利用洪有本、謝月霞之名義參加壬○○召集之互助會，而冒用洪有本、謝月霞名義得標，詐欺互助會款等情，
        雖據本院八十七年易字第五七四九號判決所是認，有該案判決正本附卷可稽
        ，惟參諸告訴人癸○○於本院陳稱：平常召會、開會及收會錢，是乙○○在
        處理，伊第一會也是乙○○來招攬，伊印像中，丁○○有主持過開標一、二
        次，其他都是乙○○主持等語（見本院八十九年一月二十八日訊問筆錄），
        告訴人甲○○於偵查時陳稱：伊都是將會錢匯到丁○○的戶頭，開標伊只去
        過一次，是乙○○主持開標等語，告訴人戊○○於偵查時陳稱：伊會錢都是
        匯到丁○○的戶頭，開標時伊去過三、四次，都是乙○○主持等語，告訴人
        丙○○於偵查時陳稱：伊會錢都是乙○○來收的，伊沒有去參加過開標等語
        ，告訴人蔡楊月霞於偵查時陳稱：伊會錢都是乙○○來收的，伊在互助會剛
        開始時，參加過丁○○主持開標二次等語（均見八十八年度偵緝字第七六五
        號卷八十八年五月十七日及八十八年九月二十三日之訊問筆錄），及告訴人
        庚○○、子○○於本院另案八十七年易字第五七四九號案卷審理時陳稱：開
        標時沒有看過丁○○等語（見該案卷八十八年十月十四日訊問筆錄），證人
        王思穎於本院另案八十七年易字第五七四九號案審理時證稱：互助會單是寫
        丁○○，實際接洽召會的是乙○○等語，證人王阿足於本院另案八十七年易
        字第五七四九號案審理時證稱：互助會都是乙○○在處理，開標主持也都是
        乙○○在處理等語（見該案卷八十八年一月二十七日訊問筆錄），證人邱創
        欽於本院另案八十七年易字第五七四九號案審理時證稱：乙○○的二個互助
        會丁○○都沒有參與處理（見該案卷八十八年三月十一日訊問筆錄），足徵
        附表一所示自八十四年四月五日起及八十五年四月二十五日起召集之互助會
        ，迄至八十六年九月宣布停會為止，除告訴人癸○○、蔡楊月霞曾看過被告
        主持開標一、二次外，均是由乙○○負責對會員召會、開標及收錢等事宜，
        而告訴人癸○○、蔡楊月霞所看到被告主持開標之該次互助會，是否為即為
        乙○○所冒標之該次互助會，亦無人能證明之，是縱認被告曾參與互助會之
        開標行為，惟參與者是否為乙○○冒標之各該次互助會，並無任何積極證據
        足資證明。又告訴人壬○○亦到庭陳稱：伊所召集自八十五年三月十日起的
        互助會是乙○○參加的，與丁○○無關，會錢是乙○○來繳，標會也是乙○○來標，但支票是開丁○○名義的票，丁○○是更早之前在八十三年十月二
        十日有參加伊的一個互助會，有欠伊二十四萬元，但就該筆欠款丁○○已與
        伊和解等語（見本院八十九年四月十四日訊問筆錄及八十九年六月十三日審
        判筆錄），益徵被告所辯稱互助會均係乙○○在處理之詞，應堪採信。
  （三）綜情以觀，告訴人癸○○、庚○○、戊○○、甲○○、丙○○、蔡楊有霞、
        子○○、己○○、辛○○、丑○○、寅○○、林羅金菊、林廖筍、許色兒、
        壬○○之指訴及證人乙○○之證詞暨互助會單影本，充其量僅能證明被告丁○○之配偶乙○○有召集、參加互助會之事，尚不能證明被告有公訴人所指
        之犯行，自不得僅以告訴人等推測之指述，遽認被告涉犯公訴意旨所指之前
        揭犯行。此外查無其他積極證據，足資認定被告有被訴之前揭犯行，既不能
        證明被告犯罪，揆諸前揭說明，自應為被告無罪之諭知。
四、移送併辦部份（即臺灣台北地方法院檢察署八十八年度偵緝字第八０七號案）係
    指被告丁○○向施振宇、楊士賢借錢涉有詐欺罪嫌；惟查被告被訴之詐欺犯行，
    如上所述，係不能證明，故與併辦部份即無連續犯之裁判上一罪關係，依不告不
    理原則，本院即不得併予審判，應退回檢察官另行偵查，併予敘明。
據上論斷，應依刑事訴訟法第三百零一條第一項，判決如主文。
本案經檢察官李海龍到庭執行職務
中      華      民      國    八十九    年      六      月    二十七    日
                                   臺灣板橋地方法院刑事第六庭
                                       法  官  葉  靜  芳
右正本證明與原本無異。
如不服本判決，應於判決送達後十日內，向本院提出上訴狀。
                                       書記官  黃  大  千
中      華      民      國    八十九    年      七      月       三    日
附表一：
  ┌──┬───────────┬─────┬────┬───┐
  │編號│    會        期      │ 會員人數 │ 會金   │會  首│
  ├──┼───────────┼─────┼────┼───┤
  │一  │八十四年四月五日至    │ 四十九   │ 二萬元 │丁○○│
  │    │八十八年四月五日      │          │        │      │
  ├──┼───────────┼─────┼────┼───┤
  │二  │八十五年四月二十五日至│ 四十五   │ 二萬元 │乙○○│
  │    │八十八年十二月二十五日│          │        │      │
  └──┴───────────┴─────┴────┴───┘
附表二：
  ┌──┬───────────┬─────┬────┐
  │編號│    會        期      │ 會員人數 │ 會金   │
  ├──┼───────────┼─────┼────┤
  │一  │八十五年三月十日至八  │ 六十五   │ 二萬元 │
  │    │十九年六月二十五日    │          │        │
  └──┴───────────┴─────┴────┘


司法院資訊處製作；財團法人民間司法改革基金會備份。
